【裁判字號】    91,易,2817
【裁判日期】    920908
【裁判案由】    贓物
【裁判全文】
臺灣臺中地方法院刑事判決                        九十一年度易字第二八一七號
    公  訴  人  臺灣臺中地方法院檢察署檢察官
    被      告  戊○○
    選任辯護人  江銘栗律師
    被      告  辛○○
右列被告因贓物案件，經檢察官提起公訴（九十一年度偵字第一一二四二號），本院
判決如左：
    主  文
戊○○、辛○○均無罪。
    理  由
一、公訴意旨略以：被告辛○○原在臺中市○○路○段八八九之八號經營「崇德汽車
    商行」，明知甲○○（另由臺灣桃園地方法院檢察署檢察官提起公訴）於民國九
    十年一月十五日開至其商行，以低於市價之新臺幣（下同）四十九萬五千元所出
    售，車牌號碼Ｕ四—一○八○號之自用小客車〔原車號為ＤＶ—一九五五號，係
    不知情之陳明雄於八十九年七月底某日與不知情之劉金亮發生車禍後，因該車已
    全毀不堪修復，乃轉手予劉金亮，後由劉金亮以十一萬元售予鄭春富（另由臺灣
    臺北地方法院檢察署檢察官為不起訴處分確定），再由鄭春富以十五萬元售予甲○○，而由甲○○交予丁○○（另由臺灣桃園地方法院檢察署偵辦，起訴書誤為
    臺灣板橋地方法院檢察署）以乙○○於八十九年八月九日所失竊之Ｓ五—○八四
    六號自用小客車拼裝修復，下稱系爭車輛〕並無來源資料，係來路不明之贓物，
    竟仍與被告戊○○共同基於故買贓物之犯意聯絡，予以買受，並於九十年一月十
    七日，再將該車以五十二萬元之代價售予同為經營汽車買賣之友人即被告戊○○
    。被告戊○○於買得上開來源不明之贓車後，竟再於九十年一月十九日，將該車
    以五十六萬元之價格售予不知情之林文相，藉以從中賺取差額圖利。嗣因乙○○
    於八十九年八月九日報警，始於九十年七月十六日，為警循線在林文相位於臺中
    縣潭子鄉○○街○段公廳巷七十三號之住處查獲上開車輛，而悉上情。因認被告
    二人涉犯刑法第三百四十九條第二項之故買贓物罪嫌。
二、按犯罪事實應依證據認定之，無證據不得認定犯罪事實；又不能證明被告犯罪者
    ，應諭知無罪之判決，刑事訴訟法第一百五十四條第二項、第三百零一條第一項
    分別定有明文。次按事實之認定，應憑證據，所謂證據，須適於為被告犯罪事實
    之證明者，始得採為斷罪資料，如未能發現相當證據，或證據不足以證明，自不
    能以推測或擬制之方法以為裁判基礎；又認定不利於被告之事實，須依積極證據
    ，苟積極證據不足為不利於被告事實之認定時，即應為有利於被告之認定，更不
    必有何有利之證據，最高法院五十三年臺上字第二七五０號、三十年上字第八一
    六號、四十年臺上字第八六號分別著有判例可資參照。
三、公訴人認被告二人涉犯右開犯行，係以：(一)車牌號碼Ｓ五—○八四六號之自用小
    客車係車主乙○○於八十九年八月九日，在臺北縣新莊市○○路六二○號之停車
    場所失竊一節，業據證人乙○○於警訊時指訴明確，並有臺北縣警察局車輛失竊
    證明單一紙附卷可稽。(二)又系爭車輛係屬贓車，被告辛○○確已知情一節，則據
    另案被告甲○○於警訊時供承：「當時辛○○有懷疑車有問題，所以他才說如果
    有問題要無條件將車退還給我」等語無訛，足見被告辛○○對於該車乃屬贓物，
    應有認識。(三)再觀諸系爭車輛之引擎號碼及車身號碼部分，以肉眼判斷即明顯可
    見遭磨損痕跡，有照片二張在卷可參。參以被告二人均係從事汽車買賣行業，被
    告辛○○經營汽車商行又已長達十二年餘，對此更應較一般人有所知悉才是，其
    二人均稱已經核對引擎號碼與車身號碼後並無異樣，顯與常情有違。(四)再就收買
    車輛而言，為擔保來源之正當性，一般人必會先檢視行車執照或其他車籍資料，
    以免購得來路不明之車輛，此乃眾所週知之理。然被告辛○○、戊○○於購買上
    開車輛時並未索取或要求出示任何車籍資料，依常情，任何人皆可認知該車係屬
    贓物等等，資為論據。
四、訊據被告辛○○、戊○○對於被告辛○○原在臺中市○○路○段八八九之八號經
    營「崇德汽車商行」，於九十年一月十五日，另案被告甲○○駕駛系爭車輛至該
    商行，並與被告辛○○洽商後，雙方於同年月十七日簽立汽車買賣合約書，由被
    告辛○○以四十九萬五千元之價格買受之，被告辛○○再以五十二萬元之價格交
    由被告戊○○轉售，被告戊○○於同年月十九日即以五十六萬元之價格將系爭車
    輛出售予友人林文相，並過戶至林文相妻子尹豔容名下等事實，固均坦承不諱，
    惟皆堅詞否認有何故買贓物之犯行，分別辯解如下：
    (一)被告辛○○辯稱：因為友人即被告戊○○的朋友要買ＣＥＦＩＲＯ牌白色中古
      車，委託伊找車，經向同行詢問後，剛好另案被告甲○○有這款車子，才請甲○○將系爭車輛開至車行向他購買。購買時，有以目測方式核對車身及引擎號
      碼，車子並無任何異狀，號碼亦相符，而另案被告甲○○亦有提出原車主之行
      車執照、身分證影本、身主聯等資料，經核均相符合，並不知系爭車輛係以失
      竊之車牌號碼Ｓ五─０八四六號贓車拼裝，否則就不會買，也不會以這麼高的
      價格購入等語。
    (二)被告戊○○辯稱：當時伊從事汽車買賣工作只有十個月而已，對車子並不是
      很瞭解，伊於購買系爭車輛時有以目測及手觸方式檢查車身及引擎號碼，均與
      行車執照上之記載相符，並未發現異樣，對於系爭車輛係以失竊之車牌號碼Ｓ
      五─０八四六號贓車拼裝一事，並不知情。且系爭車輛市價約五十餘萬元，
      而中古車行為賺取差價及負擔車輛購入後可能未能及時販出之風險成本，一般
      均會以較低於市價之價格購入，則被告辛○○以四十九萬五千元購入，而被告
      戊○○以五十二萬元向被告辛○○買受，應符合市場行情，倘若被告二人知悉
      系爭車輛係贓車，根本不可能以如此接近市價之價格向甲○○購入。臺北監
      理站之專業檢驗人員於查核系爭車輛之引擎號碼及車身號碼時，均未發現異狀
      而准予換發牌照，更足證明經驗不足之被告戊○○於檢視系爭車輛時，確實無
      法發現車身及引擎號碼遭變造，公訴人認以肉眼判斷即可明顯見到車身及車引
      擎號碼磨損之痕跡，並無依據。被告於買受系爭車輛時，確實曾向甲○○索
      取並核對車主之身分證、行車執照及車主聯等文件，公訴人認被告二人未索取
      或要求出示車籍資料，又與事實不符等語。
五、經查：
（一）系爭車輛原車牌號碼為ＤＶ—一九五五號，原係陳明雄所有，於八十九年七月
      底某日，因與劉金亮發生車禍，該車全毀不堪修復，乃轉手予劉金亮，之後劉
      金亮以十一萬元售予鄭春富，再由鄭春富以十五萬元售予甲○○，甲○○又轉
      交予丁○○修復，丁○○乃將乙○○於八十九年八月九日所失竊車牌號碼Ｓ五
      —○八四六號自用小客車之車身號碼及引擎號碼磨滅，重新編打成車牌號碼為
      ＤＶ─一九五五號之車身號碼及引擎號碼，並以ＤＶ─一九五五號車牌遺損為
      由，申請換牌為Ｕ四─一０八０號車牌，再將Ｕ四─一０八０號車牌懸掛在乙○○遭竊之前開自小客車上等情，業據證人陳明雄、甲○○、乙○○、承保車
      號Ｓ五─０八四六號自小客車之富邦產物保險公司理賠員吳宏隆於警訊時，證
      人劉金亮、鄭春富於警訊及臺灣臺北地方法院檢察署檢察官偵查中證述綦詳，
      並有車牌Ｕ四─一０八０號車籍資料作業─車主變更畫面、交通部公路總局臺
      北區監理所九十二年二月二十六日以北監車字第０九二０００三七九八號函附
      之異動歷史查詢資料、陳明雄與劉金亮之和解書、Ｓ五─０八四六號自小客車
      車輛竊盜資料個別查詢報表─查詢車輛認可資料、車籍作業系統─查詢認可資
      料、汽車新領牌照登記書、裕隆汽車製造股份有限公司電子計算機開立專用汽
      車出廠與貨物稅完稅照證、汽車各項異動登記書、臺北縣警察局車輛失竊證明
      單、讓與契約書各一份、照片五張附卷可稽，足徵系爭車輛係乙○○於八十九
      年八月九日所失竊之汽車，係屬贓物，至臻明確。
（二）而究之被告辛○○向證人甲○○購買系爭車輛以及被告戊○○出售系爭車輛予
      證人林文相之經過，則係被告戊○○之朋友林文相指定要買ＣＥＦＩＲＯ牌白
      色之中古自小客車，被告戊○○即委請開設車行之友人即被告辛○○幫忙調車
      ，被告辛○○遂詢問素有往來之同行即案外人庚○○，案外人庚○○因知離職
      員工即證人甲○○有該款車輛，即轉知證人甲○○，證人甲○○遂於九十年一
      月十五日將系爭車輛開至被告辛○○之「崇德汽車商行」，並提供原車主宋美
      香之身分證影本資料、系爭車輛之行車執照、車主聯等文件，供被告辛○○及
      在場之被告戊○○核對，經確認無誤後，被告辛○○乃與證人甲○○洽商，雙
      方同意以四十九萬五千元成交。之後被告辛○○又以五十二萬元之價格，交由
      被告戊○○轉售，經被告戊○○與友人林文相接洽後，林文相同意以五十六萬
      元之價格購買，並於同年月十九日辦理過戶手續至林文相之妻尹豔容名下等情
      ，除據被告二人供明在卷外，復經證人甲○○、林文相於警訊時證述無訛，並
      有汽車買賣合約書、Ｕ四─一０八０號車籍資料作業─車主變更畫面各一紙足
      資參佐。可知被告辛○○、戊○○在證人甲○○將系爭車輛開至「崇德汽車商
      行」前，從未接觸系爭車輛，而被告辛○○、戊○○於前述轉售系爭車輛之過
      程中，顯均係居於居間仲介之角色，而所賺取之轉賣差額利潤分別為二萬五千
      元、四萬元，亦屬合理。再參以系爭車輛於九十年七月十九日由富邦產物保險
      公司理賠員吳宏隆領回時，該公司認系爭車輛之價值為五十五萬元，有贓物認
      領保管收據一紙在卷可憑，是以被告二人辯稱：若知悉系爭車輛係贓車，就不
      會以如此接近市價之價格買受等語，顯非無稽。
（三）又系爭車輛由被告辛○○買受前，曾由證人己○○以四十八萬元之價格買受，
      並於九十年一月十八日過戶至妻子宋美香名下一節，業據證人甲○○、己○○
      於警訊及本院審理時證述明確，並有車籍資料作業─車主變更畫面、買賣合約
      書各一紙足資參佐。訊之證人己○○以四十八萬元購買系爭車輛之依據，證人
      己○○到庭結證稱：「當時甲○○出價比較高，我出價比較低，經協議後才議
      定為四十八萬元。中古車的參考資料主要是依據兩本雜誌，『進』、『權威』
      這兩本雜誌，依照ＣＣ數跟車種別及年份、車價等資料會定一個供參考中古車
      價格。就這部系爭車子，當時雜誌參考的價格，我忘記了，但是我記得跟我們
      議價的價格差不多。」等語，有本院訊問筆錄可考。基此，被告辛○○既以四
      十九萬五千元之價格買受系爭車輛，並以五十二萬元之價格交由被告戊○○轉
      售，經核又與系爭車輛當時之市價相當，則被告二人辯稱：若知系爭車輛係贓
      車，就不會以如此接近市價之價格買受等語，更有所據。
（四）被告二人復均供陳：證人甲○○於九十年一月十五日將系爭車輛開至「崇德汽
      車商行」時，確有提供該車輛之行車執照、原車主國民身分證影本資料、車主
      聯等資料予被告二人，並由被告二人依照行車執照上之記載，核對系爭車輛之
      車身及引擎號碼，經核確屬相符等語，業經證人甲○○於本院審理時證述無訛
      ，有本院訊問筆錄在卷可考。而系爭車輛於被告辛○○買受後，隨即於九十年
      一月十九日過戶至案外人尹豔容名下，已如前述，足見辦理過戶所需之證件即
      行車執照、原車主國民身分證等資料，均有齊備等情，堪信被告二人此部分之
      供述，確屬實在。公訴人認被告二人於購買系爭車輛時並未索取或要求出賣者
      出示任何車籍資料，自與實情不符，公訴人進而以依常情，任何人在購車時若
      未索取或要求出示任何車籍資料，皆可認知該車係屬贓物，推認被告二人係明
      知系爭車輛為贓物云云，即不可採。
（五）又證人甲○○雖於警訊時證稱：「（問：你將Ｕ四─一０八０號自小客車賣給
      辛○○時，你是否知道是以贓車頂拼的？你有無告知辛○○該車是以贓車頂拼
      ？辛○○是否知道？）．．．我沒有告訴辛○○是以贓車頂拼，但當時辛○○
      有懷疑車有問題，所以他才說如果有問題要無條件將車退還給我。」等語；於
      本院審理時亦結證稱：「．．．當時是被告辛○○檢視的，而被告戊○○只是
      站在旁邊看，我聽被告辛○○說被告戊○○是他朋友對於車子不太瞭解。當時
      被告辛○○也有就車子的車號與引擎號碼對過好幾次，他有說覺得車子怪怪的
      ，我就說如果覺得怪怪的那就不要買，．．．被告辛○○看車時，看了很久，
      他有跟我反應說他覺得車身號碼怪怪的，當時他們公司有鐵刷，我聽同行說如
      果車身號碼有怪怪的，那就用鐵刷刷一下確認，故那時我就跟被告辛○○說，
      如果你覺得怪怪的，那就用鐵刷刷一下檢驗一下，只要以後將我的車子回復原
      來的樣子就可以了，且如果真的怪怪的那就不要買，但被告辛○○並沒有用鐵
      刷刷一下。．．．」等語，但為被告辛○○所否認，辯稱：並沒有跟證人甲○○表示車子怪怪的等語，證人甲○○此部分所證是否實在，已非無疑。退步言
      之，縱認證人甲○○上開所言並非虛假，至多亦僅能說明被告辛○○於檢視系
      爭車輛時，確曾「懷疑」該車有問題，然依此，顯尚不足以證明被告辛○○於
      買受系爭車輛時，業已知曉系爭車輛係贓車之事實。再者，被告辛○○若係明
      知系爭車輛係以他車頂拼，並有意買受，衡諸常理，又豈有於檢視車輛時，明
      知故問地向證人甲○○表示該車好像有問題，致使證人甲○○答稱：「如果覺
      得怪怪的那就不要買」等語之理？則證人甲○○前開證述，反而更能證明被告
      辛○○辯稱：對於系爭車輛係贓車一節，並無所悉等語，應非虛假。公訴人依
      證人甲○○上開所證，遽認被告辛○○對於系爭車輛為贓物，應有認識云云，
      要無足取。
（六）公訴人雖又以系爭車輛之引擎號碼及車身號碼以肉眼判斷即明顯可見遭磨損痕
      跡，被告二人均係從事汽車買賣行業，被告辛○○經營汽車商行又已長達十二
      年餘，對此更應較一般人有所知悉才是，而認其二人均稱已經核對引擎號碼與
      車身號碼後並無異樣，顯與常情有違，但查：
  １、系爭車輛之引擎號碼部分（見臺灣桃園地方法院檢察署九十一年度偵字第四五
      二號偵查卷第五十頁下方照片），單以肉眼觀察，實無法看出有何遭磨損之痕
      跡；而系爭車輛之車身號碼部分（見同一偵查卷第五十一頁上方照片），雖能
      看出號碼部分區域之顏色與周圍不同，但因無法就實物勘驗，尚無法確認相片
      所見即係磨損痕跡。況且，查獲本案之臺北市警察局中正第一分局刑事組小隊
      長即證人丙○○到庭係結證稱：「（問：尚未磨掉車身號碼及引擎號碼之前，
      單從車子外觀是否能夠看出車子有異狀？）未磨掉之前，一般人不具有車子專
      業知識的話，就無法看出異狀。．．．在未磨掉車身號碼及引擎號碼前，我們
      從外觀可以看出比較粗糙，重新打過的數字、英文字母比較不平，顏色部分就
      很難斷定，我們主要從粗糙平滑與否判斷。．．．」「（問：所謂粗糙係指為
      何？）因為原廠機器係由打出來的，每個字深淺都一樣，如果經過人工變造打
      出來的，因為是手工一個字一個字打出來的，故深淺不一樣，從偵查經驗來看
      ，本件我們可以從肉眼看出。引擎部分，因為不涉及烤漆，故只能從文字粗糙
      、深淺不一來判斷，車身號碼部分他們都會將烤漆部分重新烤漆或噴漆。」等
      語，有本院訊問筆錄可考，可知證人丙○○係依引擎號碼及車身號碼之數字、
      英文字母打字深淺是否一致之表徵，而非引擎號碼及車身號碼部分有無遭磨損
      之痕跡，來研判系爭車輛是否為贓車頂拼之車輛。是以公訴人單以卷附照片即
      謂系爭車輛引擎號碼及車身號碼部分，有一般人以肉眼觀察即能查悉之磨損痕
      跡，已屬率斷。
  ２、又系爭車輛懸掛之車牌Ｕ四─一０八０號係於八十九年九月十三日以原車牌Ｄ
      Ｖ─一九五五號遺損換牌為由，向交通部公路總局臺北區監理所申辦。經本院
      函詢該監理所有關前開車牌換牌申辦情形，該監理所函覆稱：對於「遺損換牌
      」登記者，原則「無須另行辦理車輛檢驗」，惟為防範藉「號牌遺損」為由冒
      領號牌，對於辦理「遺損換牌」登記者，仍應確實實車查核號牌是否齊全、有
      無偽造、變造或毀損或引擎或車身號碼相符後，始得辦理換牌登記。至於系爭
      車輛之引擎及車身號碼如何檢驗一節，依道路安全規則第三十九條之一之規定
      ：「引擎或車身（架）號碼及拖車標識牌與紀錄相符．．．」。系爭車輛係屬
      使用中車輛，即查核原新領牌照登記書與公路監理電腦所註記之引擎及車身號
      碼相符、同規則第二十三條及第四十二條規定：「汽車顏色、型式、座位．．
      ．等」合格後，始得辦理重新領牌事宜等情，有該監理所九十二年二月二十六
      日北監車字第０九二０００三七九八號函可參。另依該函文所附之交通部九十
      年七月十八日交路九十字第０四五七五０號函文更明白表示：「應確實實車查
      核號牌是否齊全、有無偽造、變造或毀損或引擎或車身號碼是否相符，而非僅
      憑電腦資料比對．．．」等文字。基此，系爭車輛於八十九年九月十三日申辦
      「遺損換牌」時，既經交通部公路總局臺北區監理所實車檢驗後准許換發新牌
      Ｕ四─一０八０號，足見該監理所之檢驗人員亦未發現系爭車輛之引擎及車身
      號碼均遭變造之情事。
  ３、綜上，系爭車輛之引擎及車身號碼確無以肉眼即能辨識之遭磨損痕跡一節，應
      臻明確。被告二人辯稱：雖有檢視引擎號碼及車身號碼，但未發現任何異狀等
      語，顯非不可信採。
  ４、再者，證人己○○於八十九年底購買系爭車輛時，本身已經營中古車商行約半
      年時間，對於系爭車輛之引擎號碼及車身號碼雖有確實核對，但並未發現任何
      異狀等情，業經證人己○○到庭結證屬實。據此，被告辛○○雖亦從事汽車商
      行之經營，但於檢視系爭車輛時未能發覺引擎號碼及車身號碼有何異狀，尚難
      認有何與常情相悖之處。至於被告戊○○並非汽車商行之經營者，系爭車輛是
      伊仲介朋友買車之第三部車子，本身對於車輛並不熟悉一節，除據被告戊○○
      供陳明確外，復經證人甲○○到庭證述：「．．．當時是被告辛○○檢視的，
      而被告戊○○只是站在旁邊看，我聽被告辛○○說被告戊○○是他朋友對於車
      子不太瞭解．．．」「．．．在場主要作主的是被告辛○○。」等語無訛。是
      以經營汽車商行之證人己○○、被告辛○○既均未能發現系爭車輛引擎號碼及
      車身號碼曾遭變造之情，被告戊○○辯稱：因經驗不足並未發現變造情事等語
      ，自屬有據，堪予信採。
（七）綜上所述，被告二人辯稱：不知系爭車輛係屬贓車等語，既均有依憑，而公訴
      人所舉之證據又尚不足以證明被告二人係明知系爭車輛為贓物，猶予買受之事
      實，此外，本院復查無其他證據足認被告二人確有公訴人所指之故買贓物罪行
      ，揆諸首揭說明，既無積極證據可證被告二人有刑法第三百四十九條第二項之
      罪行，不能證明被告二人犯罪，依法均應諭知無罪之判決。
據上論斷，應依刑事訴訟法第三百零一條第一項，判決如主文。
中      華      民      國      九十二      年      九     月     八    日
                            臺灣臺中地方法院刑事第二庭
                                    法  官  莊  嘉  蕙
右正本證明與原本無異。
如不服本判決，應於送達後十日內向本院提出上訴狀（須附繕本），上訴於臺灣高等
法院臺中分院。
                                    書記官
中      華      民      國      九十二      年      九     月     十    日


司法院資訊處製作；財團法人民間司法改革基金會備份。
